臺灣高等法院刑事判決
111年度上易字第772號
上  訴  人  臺灣桃園地方檢察署檢察官
上  訴  人  
即  被  告  何玄鴻


上列上訴人因被告侵占案件，不服臺灣桃園地方法院110年度易
字第470號，中華民國111年3月24日第一審判決（起訴案號：臺
灣桃園地方檢察署109年度偵字第29680號），提起上訴，本院判
決如下：
    主  文
上訴駁回。
    事  實
何玄鴻與李玉彬、彭郁婷、蔡心瑀、林家綺（李玉彬、彭郁婷、
蔡心瑀、林家綺所涉侵占等罪嫌，均經檢察官為不起訴處分）係
址設桃園市○○區○○路000號「亮彩汽車美容」之員工，另戴朧錢
（所涉侵占等罪嫌另經檢察官不起訴處分）為「亮彩汽車美容」
負責人，而陳天祐（所涉侵占等罪嫌經檢察官為不起訴處分）則
為戴朧錢與蔡心瑀之朋友。緣吳譽彤與林國鈞間有債務糾紛，邱
垂上則係擔任吳譽彤借款之連帶保證人，林國鈞為向吳譽彤催討
尚未歸還之款項，即透過友人介紹而於民國108年6月間結識戴朧
錢。戴朧錢、何玄鴻即分別於民國108年6月間、同年7月11日，
接受林國鈞之委託，為其處理及催討吳譽彤所積欠林國鈞之債務
，並約定林國鈞應支付何玄鴻、戴朧錢新臺幣（下同）300萬元
之報酬，何玄鴻、戴朧錢向吳譽彤所收取之還款金額則應全數歸
還予林國鈞，林國鈞並交付由吳譽彤所簽發之借據及面額合計93
5萬元之本票予戴朧錢、何玄鴻作為討債之依據。嗣戴朧錢自108
年7月11日起至同年9月間，先後3次夥同何玄鴻、李玉彬、陳天
祐及林國鈞至吳譽彤及邱垂上位於桃園市○○區○○路00號6樓住處
商談債務清償事宜，並由彭郁婷在場協助對帳；復於108年7月11
日起至同年9月間，由戴朧錢、李玉彬、何玄鴻、陳天佑至吳譽
彤及邱垂上至桃園市某處之由吳譽彤所經營之水煎包攤位商談債
務清償事宜1次，吳譽彤並於108年8月間、同年10月間，分別輾
轉交付現金50萬元（由吳譽彤交付與陳天佑、李玉彬，再由李玉
彬轉交與戴朧錢，復由戴朧錢轉交與何玄鴻）、187萬元（由吳
譽彤交付與戴朧錢，復由戴朧錢轉交與何玄鴻）予何玄鴻（共計
給付237萬元，計算式：187萬元＋50萬元＝237萬元）。詎何玄鴻
竟意圖為自己不法之所有，基於侵占之犯意，於108年10月間向
吳譽彤收取237萬元後之某時許，在臺灣地區之某不詳處所，將
從吳譽彤處收取保管之237萬元，易持有為所有，侵占應給付林
國鈞之237萬元入己。
    理  由
一、本案作為認定事實所引用被告以外之人於審判外之供述證據
    ，未經當事人於言詞辯論終結前聲明異議，本院審酌各該證
    據資料製作時之情況，亦無違法不當及證明力明顯過低之瑕
    疵，依刑事訴訟法第159條之5規定，認均有證據能力。
二、認定犯罪事實之依據及理由：
  ㈠告訴人林國鈞與上訴人即被告何玄鴻間確存有委任契約部分
    ：
　⒈按意思表示之內容有錯誤，或表意人若知其事情即不為意思
    表示者，表意人得將其意思表示撤銷之。但以其錯誤或不知
    事情，非由表意人自己之過失者為限。當事人之資格或物之
    性質，若交易上認為重要者，其錯誤，視為意思表示內容之
    錯誤。前二條之撤銷權，自意思表示後，經過一年而消滅。
    民法第88條、第90條分別定有明文。又按意思表示之內容有
    錯誤，或表意人若知其事情即不為意思表示者，表意人得將
    其意思表示撤銷之。但以其錯誤或不知事情，非由表意人自
    己之過失者為限。當事人之資格或物之性質，若交易上認為
    重要者，其錯誤，視為意思表示內容之錯誤。意思表示錯誤
    ，乃表意人之意思與表示偶然、無意識之不一致，故錯誤係
    存在於表意人一方，爲表意人一方內心的意思與外部的表示
    不一致。而意思表示之隱藏不合意，則係契約雙方當事人其
    本身之意思與表示並無不一致，但雙方之意思表示偶然、隱
    藏地不一致。於訂立契約時，表意人之意思表示錯誤，其與
    相對人之表示仍然一致，契約仍然成立，表意人僅得依民法
    第88條、89條規定撤銷其意思表示；至意思表示隱藏不合意
    ，則係表意人與相對人之意思表示不合致，契約不成立。此
    二者法律效果迥異，應嚴予區別。意思表示隱藏不合意主要
    係受領意思表示之相對人與表意人對意思表示之認知不同，
    常因意思表示使用之文字具有多義性而造成（最高法院105
    年度台上字第1911號民事判決意旨參照）。又表意人效果意
    思之「形成原因」發生錯誤，則為動機錯誤，該動機錯誤原
    則上不影響法律行為之效力，例外若屬「交易上認為重要者
    」，亦可類推民法第88條第2項為撤銷意思表示之事由。其
    中「交易上認為重要者」應如何認定，應先確認當事人之資
    格或物之性質是否因當事人合意而為契約內容，以定是否具
    交易重要性，如當事人資格或物之性質未納入契約成為內容
    時，則應就各該法律行為的典型交易目的認定有無交易重要
    性（參王澤鑑，民法總則，頁420，2014年2月）。
　⒉稽之告訴人雖稱：跟我簽訂委任書的人是戴朧錢，且當時戴
    朧錢係在委任書上簽何玄鴻的名字，我當時以為戴朧錢就叫
    何玄鴻，我認為我委託的人是戴朧錢等語（偵字卷第50頁；
    原審易字卷第159頁）。而該委任書上所書寫之委託人為告
    訴人，另受任人為「何玄鴻」，此有委任書1紙在卷可按（
    偵字卷第119頁），依前開裁判意旨與告訴人所述可知，告
    訴人簽署該委任書而締結委任契約之「形成原因」因誤認戴
    朧錢為被告而發生錯誤，屬動機錯誤，惟因委任契約之締約
    當事人間具高度屬人性，故委任契約之受任人為何人（即與
    告訴人簽署委任書之人究為戴朧錢或他人）為契約之內容，
    而具交易重要性，則告訴人就該委任契約錯誤之意思表示自
    得類推民法88第2項為撤銷，惟締約之意思表示經撤銷前，
    該契約仍為有效，且該撤銷權於締約人為意思表示後一年後
    即消滅。查該委任書之簽署日為108年7月11日，卷內並無告
    訴人於察覺錯誤後，於為上開委任「何玄鴻」之意思後一年
    內撤銷該意思之證據，告訴人於警詢、偵訊中亦未曾提及其
    曾撤銷該委任何玄鴻處理本案債務糾紛之意思表示，則應認
    告訴人並未於一年之除斥期間內撤銷委任何玄鴻處理債務糾
    紛之意思表示，是該告訴人委任被告之委任契約仍具效力，
    告訴人與被告間仍具委任關係，合先敘明。
  ㈡訊據被告就前述犯罪事實，於原審準備程序、審理暨本院審
    理時均供認不諱（原審易字卷第118、159頁，本院卷第70頁
    ），核與告訴人於警詢、偵訊時指稱：我在108年6月間經友
    人的介紹而認識戴朧錢，戴朧錢於108年6月底跟我相約在桃
    園市觀音區的便利商店，我向戴朧錢說我的債務狀況，戴朧
    錢說沒有問題，就幫我去跟我的債務人吳譽彤、邱垂上對帳
    ，何玄鴻、李玉彬跟戴朧錢是一個團隊，我共計分3次支付
    他們300萬元作為他們為我索討債務的報酬，他們也確實有
    幫我向我阿姨吳譽彤及姨丈邱垂上索討債務，我也曾經跟何
    玄鴻等人一起去找吳譽彤對帳，我沒有去吳譽彤的攤販找過
    吳譽彤，但我總共去吳譽彤的家裡對了3次帳，之後在108年
    9月上旬，戴朧錢要我把吳譽彤所簽發之面額共計953萬元之
    本票5張與借據給他，用以去幫我向吳譽彤、邱垂上收取債
    務，但我沒有拿到吳譽彤還給我的錢，因何玄鴻、戴朧錢等
    人沒有將向吳譽彤收回的款項237萬元給付給我等語（他字
    卷第5、6頁，偵字卷第15、16、49至52、428至430、437頁
    ）；證人吳譽彤、邱垂上於偵訊時證稱確實有歸還告訴人共
    計237萬元之情（偵字卷第400頁），暨證人戴朧錢、李玉彬
    、陳天佑、彭郁婷、蔡心瑀於警詢、偵訊時所陳情節（偵字
    卷第17至19、25至42、45至48、363至366、430、437至440
    頁），大致吻合，復有委託書、本票與借據翻拍照片在卷可
    按（偵字卷第119、123頁)，堪認被告前揭任意性自白，核
    與事實相符，洵堪採信。
　㈢被告於本院審理期間，固曾辯稱：我幫告訴人索討債務之走
    路工為600萬元，告訴人之前曾先給我300萬元，還剩下300
    萬元，我這筆錢總共收了200多萬元，合計也沒有600萬元云
    云，然被告嗣已坦認犯行不諱，且查：
　⒈徵諸告訴人於警詢、偵訊時均稱，其因委託戴朧錢、被告等
    人取款，共支付300萬元等情明確（偵字卷第49頁反面、431
    頁），核與證人戴朧錢於偵訊時證述情節吻合（偵字卷第43
    3頁），可知依告訴人、證人戴朧錢所陳，均未有被告所辯
    稱之600萬元報酬乙事。
　⒉此外，稽之證人戴朧錢於偵訊時復證稱：幫告訴人向吳譽彤
    討到錢180多萬元，我有交給被告，但我後來才知道被告沒
    有把那筆錢給告訴人，我有跟被告說，叫他趕快處理，被告
    說他會處理等語明確（偵字卷第431頁），衡酌告訴人自始
    即稱其係與戴朧錢接洽，參照被告於偵訊時亦稱，其有委託
    戴朧錢代為簽立與告訴人間之委託討債合約（偵字卷第433
    頁），可徵證人戴朧錢理應就被告與告訴人間之委任討債乙
    事之約定，知之甚詳，是苟如被告所辯，本案之報酬應為60
    0萬元，則又豈會有證人戴朧錢前述所陳之，其聽聞被告未
    將討得之款項交予告訴人時，立即要告訴人處理之情。
　⒊再者，被告就其所辯稱之告訴人承諾給予之報酬為600萬元乙
    節，自始未提出任何之憑據以佐其詞，均僅空言主張，已見
    情虛；甚者，被告於偵訊時所述告訴人願意給予之報酬為6
    、700萬元之詞（偵字卷第439頁反面），亦與其於本院審理
    時所陳之600萬元之數額不盡相同；尤以，參照被告於警詢
    時，僅提及告訴人給予300萬元，請其幫忙處理債務之事，
    而未提及其與告訴人所約定之報酬為600萬元，其反就員警
    所詢問之，為何未將所收取吳譽彤之款項交予告訴人之時，
    陳稱：吞掉了，我就是不爽給他等語明確（偵字卷第21頁反
    面、23頁），俱見被告所辯，報酬為600萬元乙事為虛。
　㈣從而，被告本件犯行，事證已臻明確，洵堪認定，應予以依
    法論科。
三、論罪：
　㈠被告行為後，刑法第335條第1項雖於108年12月25日公布修正
    ，於同年12月27日施行，惟修正後之規定，係依刑法施行法
    第1條之1第2項前段規定將罰金提高30倍，亦即將原本之銀
    元1,000元，修正為新臺幣3萬元，其修正之結果不生有利或
    不利於行為人之情形，自非法律變更，當不生新舊法比較之
    問題，而應依一般法律適用原則，逕行適用裁判時法。
　㈡核被告所為，係犯刑法第335條第1項之侵占罪。按刑法上之
    背信罪，為一般的違背任務之犯罪，如果其違背任務係圖為
    自己不法之所有，已達於竊盜或侵占之程度，縱另有以舊抵
    新之彌縫行為、仍應從竊盜或侵占罪處斷，不能援用背信之
    法條相繩（最高法院51年台上字第58號判例意旨參照）。亦
    即若為他人處理事務而持有他人所有之物，竟以為自己或第
    三人不法所有之意思，變更持有為所有，侵占入己者，雖合
    於背信罪之構成要件，仍應論以侵占罪，而不應論以背信罪
    （最高法院82年度台上字第2728號判決意旨參照）。被告將
    吳譽彤輾轉交付共計237萬元之款項，私自挪為己用，已如
    前述，是被告侵吞該237萬元，目的亦在違背告訴人所委託
    處理債務任務之行為，依上開說明，僅論以侵占罪已足，不
    另論以背信罪。
四、上訴駁回：
　㈠原審認被告前開犯行，罪證明確，適用刑法第335條第1項、
    第38條之1第1項、第3項，刑法施行法第1條之1第1項規定，
    審酌被告受告訴人之委託處理債務協商，逕自利用受託處理
    債務之機會，未經告訴人同意，將現金237萬元侵占入己，
    違背告訴人之信任，致使告訴人除237萬債權未能受償外，
    並撕毀由吳譽彤簽發之借據與面額共計935萬元之本票，另
    使告訴人同時損失本票之保障。惟念被告於原審審理時全盤
    坦認犯行、有意願與告訴人調解，惟終究未能與告訴人達成
    調解以賠償告訴人所受損失之犯後態度，兼衡被告迄今除本
    案外未有刑事案件有罪之前案紀錄，有本院被告前案紀錄表
    附卷可稽，素行尚屬良好，並審酌被告於原審審理中所自陳
    之犯罪動機、目的、手段、犯罪所生危害、專科畢業之智識
    程度、自述目前從事打零工之工作，月收入不穩定、約1至2
    萬元，目前有1名未成年子女由其老婆扶養，每月須給付老
    婆不定金額之贍養費，並每月需負擔房租6,000元，經濟狀
    況普通等一切情狀，量處有期徒刑10月。復說明：吳譽彤所
    輾轉給付予被告、然被告並未交付予告訴人之未扣案之237
    萬元，為被告本案之犯罪所得而未據扣案，自應依刑法第38
    條之1第1項前段、第3項規定，宣告沒收，於全部或一部不
    能沒收或不宜執行沒收時，追徵其價額。
　㈡經核原審認事用法俱無違誤，量刑及沒收尚屬允當。又量刑
    之輕重係屬事實審法院得依職權自由裁量事項，苟已斟酌刑
    法第57條各款所列情狀而未逾越法定刑度，不得遽指為違法
    。而原審判決已以被告之責任為基礎，實已就被告之犯罪動
    機、手段、犯罪所生之危害等刑法第57條各款所列情形為科
    刑輕重標準之綜合考量，在法定刑度內，斟酌科刑，尚無偏
    執一端，致明顯失出失入之違法或不當，客觀上不生量刑裁
    量權濫用或違反比例原則、罪刑均衡原則之情形，與罪刑相
    當原則無悖，核無不合；此外，被告上訴所陳，其有意願與
    告訴人和解，僅係無法一次支付全數款項而未能達成和解；
    另檢察官上訴所指之被告未賠償予告訴人等節，均據原審於
    量刑時斟酌在案，是被告上訴主張原審量刑過重，請求予以
    從輕量刑云云；另檢察官上訴主張，原審量刑過輕，請求予
    以從重量刑云云，均無理由，應予駁回。
據上論斷，應依刑事訴訟法第368條，判決如主文。
本案經檢察官何嘉仁到庭執行職務。
中　　華　　民　　國　　111 　年　　8 　　月　　30　　日
                  刑事第二十五庭審判長法　官  邱滋杉
                                      法　官  邱瓊瑩
                                      法　官  陳彥年
以上正本證明與原本無異。
不得上訴。
                                      書記官  彭秀玉
中　　華　　民　　國　　111 　年　　8 　　月　　30　　日